【裁判字號】    90,上更(二),234
【裁判日期】    901009
【裁判案由】    偽造有價證券等
【裁判全文】
臺灣高等法院刑事判決                        九十年度上更（二）字第二三四號
    上  訴  人
    即  被  告  乙○○
    選任辯護人  陳峰富
                滕澤珩
                蕭世光
右上訴人，因偽造有價證券等案件，不服台灣台北地方法院八十四年度訴字第二三一
九號，中華民國八十五年八月十六日第一審判決（起訴案號：台灣台北地方法院檢察
署八十四年度偵字第一二二三九號）提起上訴，經判決後，由最高法院發回第二次更
審，本院判決如左：
    主    文
原判決撤銷。
乙○○意圖供行使之用，而偽造有價證券，處有期徒刑年肆月。
偽造如附表所示之本票肆紙及偽刻之「施鍾麗玉」印章壹枚均沒收。
    事    實
一、乙○○為丙○○○之前夫（業於民國七十四年間離婚），並於離婚時將坐落台北
    市○○區○○段肆小段四六０地號土地及其上建物（即台北市○○○路○段五十
    二之一號）協議歸丙○○○所有，惟乙○○並未遷離該處所；乙○○明知其與丙○○○並無債權債務關係，亦未經丙○○○之授權，竟於八十一年二月間，持其
    委由不知情人偽刻之「施鍾麗玉」印章（將丙○○○之「鐘」誤刻為「鍾」），
    其於偽造有價證券之犯意，在台北市○○路七十七之一號三樓，委請不知情之不
    詳姓名之人，同時偽造如附表所示之本票四紙，並以其不知情之友人甲○○（業
    經處分不起訴）為前開本票之受款人，嗣因丙○○○積欠王振輝債務，經王振輝
    向台灣台北地方法院民事庭聲請本票准許強制執行，經該院民事庭以八十二年度
    票速字第九七０二號裁定准予強制執行，並經該院民事執行處於八十三年九月七
    日實行查封丙○○○所有財產，而乙○○竟基於行使偽造私文書之概括犯意，並
    意圖為自己不法之所有，於八十三年十月二十六日，持上開如附表所示之偽造之
    本票四紙暨其本人名義簽發之本票一紙（面額二百萬元，發票日七十八年一月十
    六日，到期日九十五年一月二十日），偽以甲○○名義，具狀聲明參與分配，並
    將原甲○○放於其處之印章盜蓋於聲明參與狀具狀人欄上，足以生損害於甲○○
    、丙○○○及其他債權人，嗣為丙○○○發覺上情聲明異議，乙○○旋於八十三
    年十二月十四日再偽造甲○○名義盜蓋甲○○之印章，具狀聲請撤回參與分配。
二、案經台灣台北地方法院檢察署檢察官偵辦丙○○○告訴甲○○涉嫌偽造有價證券
    乙案，而發覺上情檢舉偵查起訴。
    理    由
一、訊據上訴人即被告乙○○固供承有於右揭時間持附表所示本票四紙，以甲○○名
    義聲明參與分配暨於右揭時間復以甲○○名義撤回參與分配之事實，惟矢口否認
    有右揭犯行，辯稱：台北市銀行查封前開丙○○○所有不動產時，伊向甲○○借
    錢還債，保留該房子，甲○○借伊二百萬元，本票是丙○○○在陳保年代書事務
    所開給伊的，而因係甲○○借錢予伊還債，所以本票上以其為受款人。而本票上
    丙○○○之簽名是代書事務所的小姐寫的，印章是丙○○○蓋的，當時除丙○○○在場外，尚有施偉華在場等語云云。惟查：
（一）右揭事實，業據被害人丙○○○迭次於檢察官、原審審理訊問時指訴綦詳，並
      有如附表所示本票四紙及以被告名義簽發之上開本票一紙附卷可稽（見八十三
      年度偵字第二七二○○號偵查卷第五至七頁），且查被告雖於偵審中供稱丙○○○與其製作上開本票時，施偉華（被告之子）亦在場云云，惟證人施偉華於
      偵查時供證伊並不清楚該本票究為何人所簽云云（見八十三年度偵字第二七二
      ○○號偵查卷第五七頁），據一般社會經驗法則判斷，證人施偉華（為五十二
      年次）既為被告之子，關係至為密切，且其年齡三十二歲，其系爭當時如有在
      場，理應就其有無簽鉅額本票一事，知之甚稔，然證人施偉華何以推稱不知道
      云云，質諸常理，被告辯詞之可信度，尚非無疑。甚且製作附表所示之本票時
      ，苟被害人丙○○○亦在場，衡諸社會常情，被告與告訴人早已離婚，本無夫
      妻關係可言，對此鉅額所簽之本票理應由在場之發票人丙○○○為之，被告辯
      稱由陳保年代書事務所之小姐代為書寫，顯已悖常理，抑有進者，被害人丙○○○當時若確有在場，其當能及時發現本票所寫之施「鍾」麗玉，苟有誤寫情
      事，而該本票上之印章若係由被害人所蓋用，其又豈有持錯誤之「施鍾麗玉」
      印章蓋用之理，準此，被告以此之辯解，容難採信，於斯，該本票上持以蓋用
      之「施鍾麗玉」印章及印文顯係出於被告偽造無訛。至被告所稱之代書「陳保
      年」，經原審法院依其陳報之住址及依職權調陳保年口卡傳喚，均傳喚無著，
      嗣被告於本院前審調查時亦仍未能提供該陳保年之確實住居所，是真否有其人
      其事，實非無疑，益足徵被告據此作為託詞，於客觀上是可想見。
（二）復質諸證人甲○○迭次於檢察官及本院前審訊問時供稱：「他（指被告）偽簽
      我本票四張」、「此四張本票不是我簽的，此四張是乙○○的，他跟我是好朋
      友，我沒有這四張本票」、「我並沒有參加分配，丙○○○並未欠我錢」、「
      也沒有與我有債權、債務關係」等語（見八十三年度偵字第二七二○○號偵查
      卷第十一頁背、十二頁、二十頁背）：嗣於本院前審調查時亦證稱：「伊與丙○○○沒有金錢來往，並無債權債務關係，亦不知乙○○指定其為本票受款人
      及以其名義參與分配之事，乙○○亦未提及要以伊名義參與分配之事」、「以
      我名義聲請參與分配之印章是我與被告十幾年前作過生意放在他那邊」云云（
      見本院八十五年上訴字第四四○四號卷第三十三頁），足徵被告上開所辯之情
      節均非實情，顯係卸責臨訟之言，容難採信。至於本院改稱參與分配是伊親自
      委託律師辦理云云，應係事後迴護被告之詞，尚難採信。
（三）另被告復辯稱伊向甲○○借款二百多萬元，代償丙○○○所欠銀行債務云云，
      並於上訴理由答辯狀稱：「台北市銀行於九十年四月四日回函表示代位清償之
      金額包括債務本息、違約金及訴訟費用共為一百七十萬五千七百七十元，而該
      不動產抵押之最高限額金額為二百萬元，此與原審判決附表編號三本票相符，
      ．．做為抵押債權之憑證，足證被告並無造有價證券」等語云云，惟按本案系
      爭偽造之「施鍾麗玉」本票四張，核計金額為四百四十一萬元（見附表），其
      金額亦與被告所稱之二百多萬元債務迥異，乃風馬牛不相及之事，甚至依被告
      乙○○以甲○○名義聲明參與分配狀上所載連同以其名義簽發之上揭面額二百
      萬元之本票一紙，其竟以被害人丙○○○積欠甲○○之債務達六百四十一萬元
      ，其顯已悖事實甚明，且查各該本票之發票日與到期日竟均相距達十餘年久之
      久，甚且有六十六年七月五日簽發，七十一年元月二日簽發等，而到期日為九
      十五年一月二十日，依社會一般通念之經驗法則判斷，簽發本票與到期日鮮有
      前後相距近二十年或十幾年，此顯與常理有違，被告辯解並無偽造本票之情，
      更益難採信。雖證人甲○○確有代向台北銀行士林分行清償新台幣00000
      00元，有該行北銀士放字第九Ｏ六ＯＯ六六四ＯＯ號函可稽，唯甲○○代為
      清償，並不能據此認定被告無偽造本票之事實。
（四）此外調閱台灣台北地方法院民事執行處八十三年度民執辛字第七五九一號執行
      卷，曾有以甲○○用印具狀，於八十三年十月二十六日提出附表所示本票四張
      ，及被告名義簽發之二百萬元本票一紙聲明參與分配，嗣於同年十二月十四日
      撤回參與分配等情，此於本院調閱台灣台北地方法院民事執行處八十三年度民
      執辛字第七五九一號執行卷無訛，且據證人甲○○於檢察官訊問時已否認取得
      系爭本票四張及聲明參與分配等情（見八十三年度偵字第二七二○○號偵查卷
      第十一頁背、十二頁），而被告亦承認系爭本票四張由其收執，故此部分，亦
      可證明被告據此作為參與聲明分配及撤回參與分配等情，而與告訴人（即被害
      人）丙○○○所稱發覺上情聲明異議，乙○○旋於八十三年十二月十四日具狀
      聲請撤回參與分配等情節相符。綜上所述，被告於上訴理由及答辯狀等上開所
      辯，要屬飾詞卸責，不足採信，本件事證明確，人證與物證俱齊，被告犯行洵
      堪認定，依法應予論罪科刑。
二、核被告意圖供行使之用，而偽造附表所示本票四紙之行為，係犯刑法第二百零一
    條第一項之偽造有價證券罪，至其偽造施鍾麗玉之署押及偽刻施鍾麗玉之印章而
    偽造其印文，均屬偽造有價證券之階段行為，不另論罪，而其行使偽造有價證券
    之低度行為，應為偽造有價證券之高度行為所吸收，僅論以偽造有價證券罪，其
    同時同地偽造告訴人名義之前開本票四張，乃屬一行為之接續而為，係屬單純一
    罪，至被告利用不知情之人偽刻「施鍾麗玉」之印章及利用不知情之不詳姓名之
    人偽造上開本票四張，係屬間接正犯，又被告偽以甲○○名義，盜蓋甲○○印章
    具狀提出聲明參與而行使之，嗣又偽以甲○○名義具狀撤回參與分配，核係犯刑
    法第二百十六條、第二百十條之行使偽造私文書罪及同法第三百三十九條第三項
    第一項之詐欺未遂罪，至被告偽造甲○○署押及盜用甲○○印文均係偽造私文書
    之部分行為，不另論罪，其偽造後持以行使，偽造之低度行為應為行使之高度行
    為所吸收，僅論以行使偽造私文書罪，而被告先後二次行使偽造私文書犯行，時
    間緊接，犯罪構成要件相同，顯係基於概括犯意而為，應依連續犯規定論以一罪
    ，被告所犯上開三罪間有方法結果之牽連關係，為牽連犯，應從一重之偽造有價
    證券罪處斷。原審據而論罪科刑，固非無見，惟查：(一)被告利用不知情之人偽刻
    「施鍾麗玉」印章及利用不知情之人偽造上開本票四紙，係屬間接正犯，原審就
    此疏未論述，尚有未洽。(二)訊據證人甲○○於本院調查時供證伊前與乙○○一起
    做生意，並有一印章放在乙○○處，聲請參與分配狀上所蓋之印章即是該印章云
    云，原審認被告係偽刻甲○○印章，核與事實不符，自有未洽。(三)被告先後二次
    偽造甲○○名義聲請參與分配及聲請撤回參與分配，而此二次犯行，時間緊接，
    犯罪構成要件相同，顯係基於概括犯意而為，原審未論以連續犯，亦有未合。是
    被告上訴意旨否認犯罪，固無理由，惟原判決既有可議之處，自應由本院予以撤
    銷改判，爰審酌被告偽造本票向法院參與分配，其犯罪之動機、目的、手段、所
    生之危害及犯罪後之態度等一切情狀，仍量處有期徒刑年肆月，以示儆懲。至
    被告偽造之如附表所示之本票四紙及偽刻之「施鍾麗玉」印章一枚（雖未扣案，
    惟並未能證明業已滅失），爰依法宣告沒收，而甲○○之印章並非被告所偽刻，
    自不予宣告沒收。
三、另公訴意旨指訴被告未經丙○○○之同意或授權，於七十四年三月七日，提供丙○○○所有名義坐落台北市○○區○○段肆小段四六○地號土地及其上建物（即
    台北市○○○路○段五十二之一號）虛偽設定抵押權予甲○○。因認被告另涉犯
    刑法第二百十四條之罪嫌云云。惟按犯罪事實應依證據認定之，無證據不得推定
    其犯罪事實，刑事訴訟法第一百五十四條定有明文。訊之被告乙○○否認有右揭
    犯行。辯稱：係因上開房地設定抵押予台北市銀行，經甲○○代為清償銀行貸款
    後，由台北市銀行將抵押權轉讓予甲○○，伊並未有何虛偽設定抵押權情事等語
    。查，系爭房地係七十四年三月七日設定二百萬元抵押予華南銀行，此有建築改
    良物登記謄本可參；並非設定予甲○○，公訴人就此容有誤解。而甲○○係於七
    十三年十一月十日，與台北市銀行股份有限公司（以下簡稱台北市銀行）簽立債
    權與抵押權讓與契約書，經甲○○清償告訴人台北市銀行股份有限公司之貸款後
    ，由台北市銀行將債權及抵押權轉讓予甲○○；此經原審向台北市銀行函查無訛
    ，有台北市銀行士林分行八十五年五月七日（八五）北銀士字第八四二號覆函在
    卷足稽。核與證人甲○○迭於本院調查時證述情節相符，應堪信為真實。此外本
    院復查無積極證據足資證明被告確有公訴人指訴犯行，被告此部分犯罪尚屬不能
    證明，因公訴人認此部分與前開判決有罪之偽造有價證券部分，有牽連犯之裁判
    上一罪關係，爰不另為無罪之諭知，附此明。
據上論結應依刑事訴訟法第三百六十九條第一項前段、第三百六十四條、第二百九十
九條第一項前段，刑法第二百零一條第一項、第二百十六條、第二百十條、第三百三
十九條第三項第一項、第五十五條、第二百零五條、第二百十九條、罰金罰鍰提高標
準條例第一條前段判決如主文。
本案經檢察官陳維練到庭執行職務。
中      華      民      國    九十    年      十      月     九      日
                              台灣高等法院刑事第一庭
                                  審判長法  官  李  相  助
                                        法  官  王  振  興
                                        法  官  蔡  光  治
右正本證明與原本無異。
如不服本判決應於收受送達後十日內向本院提出上訴書狀，其未敘述上訴之理由者並
得於提起上訴後十日內向本院補提理由書（均須按他造當事人之人數附繕本）。
                                        書記官  王  才  生
中      華      民      國    九十    年     十     月     十二       日
附錄：本案論罪科刑法條全文
刑法第二百零一條第一項
意圖供行使之用，而偽造、變造公債票，公司股票或其他有價證券者，處三年以上十
年以下有期徒刑，得併三千元以下罰金。
刑法第二百十六條
行使第二百十條至第二百十五條之文書者，依偽造、變造文書或登載不實事項或使登
載不實事項之規定處斷。
刑法第二百十條
偽造、變造私文書，足以生損害於公眾或他人者，處五年以下有期徒刑。
刑法第三百三十九條
意圖為自己或第三人不法之所有，以詐術使人將本人或第三人之物交付者，處五年以
下有期徒刑、拘役或科或併科一千元以下罰金。
以前項方法得財產上不法之利益或使第三人得之者亦同。
前二項之未遂犯罰之。
附  表  ：
  ┌──┬────────┬─────┬────┬────┬──────┐
  │編號│  票        號  │ 金    額 │發 票 日│到 期 日│  備     註 │
  │    │                │(新台幣)  │        │        │            │
  ├──┼────────┼─────┼────┼────┼──────┤
  │一  │ＣＨ０九二０七六│八十五萬元│.7.５ │95.1. │發票人均為：│
  │    │                │          │        │        │施鍾麗玉    │
  ├──┼────────┼─────┼────┼────┼──────┤
  │二  │ＣＨ０九二０七七│六十萬元  │.1.２ │95.1. │受款人均為：│
  │    │                │          │        │        │甲○○      │
  ├──┼────────┼─────┼────┼────┼──────┤
  │三  │ＣＨ０九二０七八│二百萬元  │.11.１０ │95.1. │            │
  ├──┼────────┼─────┼────┼────┼──────┤
  │四  │ＣＨ０九二０七九│九十六萬元│.3. │95.1. │            │
  └──┴────────┴─────┴────┴────┴──────┘


司法院資訊處製作；財團法人民間司法改革基金會備份。
